
---
geometry: left=0.5cm,right=0.5cm,top=1cm,bottom=1cm

params:
  report_title: "Incidenza di tutti i tumori"

header-includes:
- \usepackage{pdflscape}
- \newcommand{\blandscape}{\begin{landscape}}
- \newcommand{\elandscape}{\end{landscape}}
- \newcommand{\reporttitle}{`r params$report_title`}
- \newcommand{\datareport}{`r paste0(format(Sys.Date(), "%d"), " ", c("Gennaio", "Febbraio", "Marzo", "Aprile", "Maggio", "Giugno", "Luglio", "Agosto", "Settembre", "Ottobre", "Novembre", "Dicembre")[as.integer(format(Sys.Date(), "%m"))], " ", format(Sys.Date(), "%Y"))`}

title: ""

output:
  pdf_document:
    includes:
      before_body: title.tex
      latex_engine: xelatex
  sansfont: Arial
---

\large
\renewcommand{\contentsname}{} 
\tableofcontents

```{r loading_df, include=FALSE}
options(scipen=999)

library(dplyr)
library(tidyr)
#library(epitools)
library(forecast)
library(ggplot2)
library(ggpattern)
# library(ggh4x)
# library(ISOweek)
library(knitr)
library(gridExtra)
library(grid)
library(gtable)


opts_chunk$set(echo=FALSE, warning=FALSE)

#carico i dataframe nell'ambiente R
load("dati/computed_IRs.RData")

#definisco il dataframe di riferimento (df)
df <- table_IR_all


```

```{r modelfit_with_2020, include=FALSE}
#stima PY mediano durante tutto il periodo in studio
PY_mediano<-median(df$PY)

#stima del modello ARIMA considerando tutti i dati, incluso il 2020 (COVID)
ts_data<-ts(data=df$IR_10000,
            start = 2009,
            frequency = 1)

fit <- auto.arima(ts_data)
#summary(fit)

#estrazione delle stime adattate ai dati storici e le previsioni dei 5 anni successivi (2022-2026)
fittedValues<- fitted(fit)
forecastedValues <- forecast(fit,5)

preddata<-data.frame(anno = as.character(2022:2026),
                     IR_10000 = round(as.numeric(forecastedValues$mean),2),
                     confband_lower = round(as.numeric(forecastedValues$lower[,2]),2),
                     confband_upper = round(as.numeric(forecastedValues$upper[,2]),2)) %>%
  mutate(confband_lower = case_when(confband_lower<0 ~ 0,
                                  TRUE ~ confband_lower))

#definizione del dataframe di riferimento da utilizzare per il plot della serie storica
df_to_plot <- df %>%
  bind_rows(preddata) %>%
  mutate(anno_num = as.numeric(anno))


anno_soglia <- 2021.5

# calcolo del valore di y all'anno soglia (interpolazione lineare)
y_soglia <- approx(df_to_plot$anno_num, df_to_plot$IR_10000, xout = anno_soglia)$y

# aggiungo il punto in cui la linea che unisce le stime dei tassi cambia tipologia e colore
df_to_plot <- bind_rows(df_to_plot,
                     data.frame(anno_num = anno_soglia, IR_10000 = y_soglia)) %>%
  mutate(confband_lower = case_when(anno_num==2021 ~ IR_10000, TRUE ~ confband_lower),
         confband_upper = case_when(anno_num==2021 ~ IR_10000, TRUE ~ confband_upper)) %>%
  arrange(anno_num)

```

```{r modelfit_without_2020, include=FALSE}

#escludiamo il 2020 dal df di riferimento e ricalcolo delta_IR_perc
df_no2020 <- df %>%
  filter(anno!="2020") %>%
  mutate(delta_IR_perc = if_else(is.na(lag(IR_10000)),
                              NA_character_,
                              sprintf("%.2f%%", (IR_10000 / lag(IR_10000) - 1) * 100)))
#add and empty row
df_no2020[nrow(df_no2020) + 1, ] <- NA

df_no2020 <- df_no2020 %>%
  mutate(anno = case_when(is.na(anno)==TRUE ~ "2020",
                          TRUE ~ anno)) %>%
  arrange(anno)

#stima PY mediano durante tutto il periodo in studio
PY_mediano_no2020<-median(na.omit(df_no2020$PY))

#stima del modello ARIMA considerando tutti i dati, escludendo il 2020
ts_data_no2020<-ts(data=df_no2020$IR_10000,
            start = 2009,
            frequency = 1)

fit_no2020 <- auto.arima(ts_data_no2020)
#summary(fit_no2020)

#estrazione delle stime adattate ai dati storici e le previsioni dei 5 anni successivi (2022-2026)
fittedValues_no2020<- fitted(fit_no2020)
forecastedValues_no2020 <- forecast(fit_no2020,5)

preddata_no2020<-data.frame(anno = as.character(2022:2026),
                     IR_10000 = round(as.numeric(forecastedValues_no2020$mean),2),
                     confband_lower = round(as.numeric(forecastedValues_no2020$lower[,2]),2),
                     confband_upper = round(as.numeric(forecastedValues_no2020$upper[,2]),2)) %>%
  mutate(confband_lower = case_when(confband_lower<0 ~ 0,
                                  TRUE ~ confband_lower))

#definizione del dataframe di riferimento da utilizzare per il plot della serie storica
df_to_plot_no2020 <- df_no2020 %>%
  bind_rows(preddata_no2020) %>%
  mutate(anno_num = as.numeric(anno))


anno_soglia <- 2021.5

# calcolo del valore di y all'anno soglia (interpolazione lineare)
y_soglia_no2020 <- approx(df_to_plot_no2020$anno_num, df_to_plot_no2020$IR_10000, xout = anno_soglia)$y

# aggiungo il punto in cui la linea che unisce le stime dei tassi cambia tipologia e colore
df_to_plot_no2020 <- bind_rows(df_to_plot_no2020,
                     data.frame(anno_num = anno_soglia, IR_10000 = y_soglia_no2020)) %>%
  mutate(confband_lower = case_when(anno_num==2021 ~ IR_10000, TRUE ~ confband_lower),
         confband_upper = case_when(anno_num==2021 ~ IR_10000, TRUE ~ confband_upper)) %>%
  arrange(anno_num)

```
\newpage

\blandscape

# Serie storica dei tassi di incidenza (per 10,000 anni-persona) di tutti i tumori, includendo il 2020
## Tassi stimati (2009--2021) e previsti dal modello adattato ai dati (2022--2026)
 
```{r fig_1, fig.width=9.45, fig.height=6.75, dpi = 300}

ylimits<-c(55,75) #fixed

p<-ggplot(data=df_to_plot, aes(x=anno_num,y=IR_10000, group=1)) +
  
  #observed time series
  geom_line(data = subset(df_to_plot, anno_num <= 2021),
            color = "#333333",
            linewidth = 1.2) +
  
  geom_point(data = subset(df_to_plot, anno_num <= 2021),
             color = "#333333",
             size = 2.5) +
  
  
  geom_errorbar(data = subset(df_to_plot, anno_num <= 2021),
                aes(ymin=lower_IR_10000, ymax=upper_IR_10000), 
                color = "#333333", 
                width=0.2) +
  
  #predicted time series (fitted values)
  geom_line(data = subset(df_to_plot, anno_num >= 2021),
            color = "#D55E00",
            linetype = 2,
            linewidth = 1.2) +
  
  geom_point(data = subset(df_to_plot, anno_num >= 2022),
             color = "#D55E00",
             shape = 15,
             size = 2.5,
             alpha = 0.6) +
  
  
  scale_x_continuous(breaks=2009:2026) +
  scale_y_continuous(breaks=seq(ylimits[1],ylimits[2],2.5)) +
  
  geom_ribbon(data = df_to_plot %>% 
                filter(anno_num!=2021.5 & anno_num >= 2021),
              aes(x=anno_num, y=IR_10000, ymin=confband_lower, ymax=confband_upper),
              fill="#F4A3A3",
              alpha=0.2) +
  
  labs(x="Anno",
       y="Tasso di incidenza") +
  
  theme_bw(base_size = 11) +

  theme(#plot.margin = margin(top=1,right=5,bottom=10,left=5),
        axis.text = element_text(size=11), #,angle=-90
        axis.title = element_text(size = 13)) +
  coord_cartesian(ylim=ylimits)


observed_IR<-df_to_plot %>%
  filter(is.na(n_eventi)==FALSE) %>%
  mutate(`Numero\neventi`= format(n_eventi, big.mark = ",", scientific = FALSE), 
         AP = format(round(PY,0), big.mark = ",", scientific = FALSE),
         `TI stimato\n(IC 95%)` = paste0(sprintf("%.2f",IR_10000)," (",sprintf("%.2f",lower_IR_10000)," - ",sprintf("%.2f",upper_IR_10000),")")) %>%
  rename(APC = delta_IR_perc,
         Anno = anno) %>%
  select(Anno,`Numero\neventi`,AP,`TI stimato\n(IC 95%)`, APC)


predicted_IR<-df_to_plot %>%
  filter(anno_num>=2022) %>%
  mutate(`TI predetto\n (previsione al 95%)` = paste0(IR_10000," (",sprintf("%.2f",confband_lower)," - ",sprintf("%.2f",confband_upper),")"),
         `Numero eventi predetti°\n (previsione al 95%)` = paste0(format(round(confband_lower/10000*PY_mediano,0), big.mark = ",", scientific = FALSE)," - ",format(round(confband_upper/10000*PY_mediano,0), big.mark = ",", scientific = FALSE))) %>% 
  rename(Anno = anno) %>%
  select(Anno,`TI predetto\n (previsione al 95%)`,`Numero eventi predetti°\n (previsione al 95%)`)


my_theme <- ttheme_default(base_size = 11,
                           padding = unit(c(1, 1.5), "mm"),
                           
                           core = list(bg_params = list(fill = rep(c("white","#E6F2FF"),length.out = nrow(observed_IR)))),
                           
                           colhead = list(bg_params = list(fill = "#D6EAF8"),
                                          fg_params = list(fontface = "bold",fontsize = 12),
                                          padding = unit(c(0, 1.5), "mm")))


# tabelle con dimensione carattere maggiore
observed_IR <- tableGrob(observed_IR,
                         rows = NULL,
                         theme = my_theme)

predicted_IR <- tableGrob(predicted_IR,
                          rows = NULL,
                          theme = my_theme)


observed_IR$widths  <- observed_IR$widths * 1.15
predicted_IR$widths <- predicted_IR$widths * 1.15


# affianco le tabelle
arranged_tables <- arrangeGrob(observed_IR,predicted_IR,
                               ncol = 2,
                               top = NULL) # widths = c(0.58,0.42)

# spostamento orizzontale delle tabelle
arranged_tables_shifted <- grobTree(arranged_tables,
                                    vp = viewport(x = 0.5, just = "center"))

spacer <- nullGrob()

final_plot <- arrangeGrob(p,
                          spacer,
                          arranged_tables_shifted,
                          ncol = 1,
                          heights = unit.c(
                              unit(7,"cm"), 
                              unit(10,"mm"),
                              unit(6.5,"cm")))

grid.draw(final_plot)

```
\footnotesize
\
°Il numero di eventi è stato calcolato moltiplicando il TI predetto (estremi dell'intervallo al 95%) per `r format(round(PY_mediano,0), big.mark = ",", scientific = FALSE)` AP, corrispondenti al valore storico mediano  
Bande di errore attorno alle stime denotano il 95% dell'intervallo di confidenza  
Fonti dati: Registro Tumori ATS Lombardia (2009–2021); registro degli assistiti/denominatori ISTAT (2007–2026)

\newpage

\normalsize

# Serie storica dei tassi di incidenza (per 10,000 anni-persona) di tutti i tumori, escludendo il 2020
## Tassi stimati (2009--2021) e previsti dal modello adattato ai dati (2022--2026)
 
```{r fig_2, fig.width=9.45, fig.height=6.75, dpi = 300}
p_no2020<-ggplot(data=df_to_plot_no2020, aes(x=anno_num,y=IR_10000, group=1)) +
  
  # patterned background (shaded area between 2019 to 2021)
  geom_rect_pattern(aes(xmin = 2019,xmax = 2021,ymin = -Inf,ymax = Inf),
                    pattern = "stripe",
                    pattern_angle = 135,
                    pattern_density = 0.15,
                    pattern_spacing = 0.03,
                    pattern_colour = "darkblue",
                    pattern_fill = "darkblue",
                    pattern_alpha = 0.05,
                    fill = "lightgrey",
                    colour = NA) +
  
  #observed time series
  geom_line(data = subset(df_to_plot_no2020, anno_num <= 2021),
            color = "#333333",
            linewidth = 1.2) +
  
  geom_point(data = subset(df_to_plot_no2020, anno_num <= 2021),
             color = "#333333",
             size = 2.5) +
  
  
  geom_errorbar(data = subset(df_to_plot_no2020, anno_num <= 2021),
                aes(ymin=lower_IR_10000, ymax=upper_IR_10000), 
                color = "#333333", 
                width=0.2) +
  
  #predicted time series (fitted values)
  geom_line(data = subset(df_to_plot_no2020, anno_num >= 2021),
            color = "#D55E00",
            linetype = 2,
            linewidth = 1.2) +
  
  geom_point(data = subset(df_to_plot_no2020, anno_num >= 2022),
             color = "#D55E00",
             shape = 15,
             size = 2.5,
             alpha = 0.6) +
  
  
  scale_x_continuous(breaks=2009:2026) +
  scale_y_continuous(breaks=seq(ylimits[1],ylimits[2],2.5)) +
  
  geom_ribbon(data = df_to_plot_no2020 %>% 
                filter(anno_num!=2021.5 & anno_num >= 2021),
              aes(x=anno_num, y=IR_10000, ymin=confband_lower, ymax=confband_upper),
              fill="#F4A3A3",
              alpha=0.2) +
  
  labs(x="Anno",
       y="Tasso di incidenza") +
  
  theme_bw(base_size = 11) +

  theme(#plot.margin = margin(top=1,right=5,bottom=10,left=5),
        axis.text = element_text(size=11), #,angle=-90
        axis.title = element_text(size = 13)) + 
  coord_cartesian(ylim=ylimits)


observed_IR_no2020<-df_to_plot_no2020 %>%
  filter(is.na(n_eventi)==FALSE) %>%
  mutate(`Numero\neventi`= format(n_eventi, big.mark = ",", scientific = FALSE), 
         AP = format(round(PY,0), big.mark = ",", scientific = FALSE),
         `TI stimato\n(IC 95%)` = paste0(sprintf("%.2f",IR_10000)," (",sprintf("%.2f",lower_IR_10000)," - ",sprintf("%.2f",upper_IR_10000),")")) %>%
  rename(APC = delta_IR_perc,
         Anno = anno) %>%
  select(Anno,`Numero\neventi`,AP,`TI stimato\n(IC 95%)`, APC)


#add and empty row
observed_IR_no2020[nrow(observed_IR_no2020) + 1, ] <- NA

observed_IR_no2020 <- observed_IR_no2020 %>%
  mutate(Anno = case_when(is.na(Anno)==TRUE ~ "2020",TRUE ~ Anno),
         APC = case_when(Anno=="2021" ~ paste0(APC,"*"), TRUE ~ APC)) %>%
  arrange(Anno)


predicted_IR_no2020<-df_to_plot_no2020 %>%
  filter(anno_num>=2022) %>%
  mutate(`TI predetto\n (previsione al 95%)` = paste0(IR_10000," (",sprintf("%.2f",confband_lower)," - ",sprintf("%.2f",confband_upper),")"),
         `Numero eventi predetti°\n (previsione al 95%)` = paste0(format(round(confband_lower/10000*PY_mediano,0), big.mark = ",", scientific = FALSE)," - ",format(round(confband_upper/10000*PY_mediano,0), big.mark = ",", scientific = FALSE))) %>% 
  rename(Anno = anno) %>%
  select(Anno,`TI predetto\n (previsione al 95%)`,`Numero eventi predetti°\n (previsione al 95%)`)


my_theme <- ttheme_default(base_size = 11,
                           padding = unit(c(1, 1.5), "mm"),
                           
                           core = list(bg_params = list(fill = rep(c("white","#E6F2E6"),length.out = nrow(observed_IR)))),
                           
                           colhead = list(bg_params = list(fill = "#D6EAD6"),
                                          fg_params = list(fontface = "bold",fontsize = 12),
                                          padding = unit(c(0, 1.5), "mm")))


# tabelle con dimensione carattere maggiore
observed_IR_no2020 <- tableGrob(observed_IR_no2020,
                         rows = NULL,
                         theme = my_theme)

predicted_IR_no2020 <- tableGrob(predicted_IR_no2020,
                          rows = NULL,
                          theme = my_theme)


observed_IR_no2020$widths  <- observed_IR_no2020$widths * 1.15
predicted_IR_no2020$widths <- predicted_IR_no2020$widths * 1.15


# affianco le tabelle
arranged_tables_no2020 <- arrangeGrob(observed_IR_no2020,predicted_IR_no2020,
                               ncol = 2,
                               top = NULL)

# spostamento orizzontale delle tabelle
arranged_tables_shifted_no2020 <- grobTree(arranged_tables_no2020,
                                    vp = viewport(x = 0.5, just = "center"))

spacer <- nullGrob()

final_plot_no2020 <- arrangeGrob(p_no2020,
                          spacer,
                          arranged_tables_shifted_no2020,
                          ncol = 1,
                          heights = unit.c(
                              unit(7,"cm"), 
                              unit(10,"mm"),  
                              unit(6.5,"cm"))) 

grid.draw(final_plot_no2020)

```
\footnotesize
\
*APC calcolata rispetto al 2019  
°Il numero di eventi è stato calcolato moltiplicando il TI predetto (estremi dell'intervallo al 95%) per `r format(round(PY_mediano_no2020,0), big.mark = ",", scientific = FALSE)` AP, corrispondenti al valore storico mediano  
Bande di errore attorno alle stime denotano il 95% dell'intervallo di confidenza  
Fonti dati: Registro Tumori ATS Lombardia (2009–2021); registro degli assistiti/denominatori ISTAT (2007–2026)

\elandscape
